臺灣桃園地方法院刑事判決　　　　　　 99年度簡上字第623號
上　訴　人
即　被　告　林廷昌
選任辯護人　潘麗茹律師
上列上訴人因竊盜案件，不服本院民國99年6 月29日99年度桃簡
字第1513號第一審刑事簡易判決（聲請簡易判決處刑書案號：臺
灣桃園地方法院檢察署檢察官99年度偵字第5286號），提起上訴
，本院管轄之第二審合議庭判決如下：
    主  文
上訴駁回。
    理  由
一、按提起上訴，應以上訴書狀提出於原法院為之；文書非由公
    務員制作者，應記載年、月、日並簽名。其非自作者，應由
    本人簽名，不能簽名者，應使他人代書姓名，由本人蓋章或
    按指印。但代書之人，應附記其事由並簽名。刑事訴訟法第
    350 條第1 項、第53條分別定有明文。又原審法院認為上訴
    不合法律上之程式或法律上不應准許者，應以裁定駁回之，
    但其不合法律上之程式可補正者，應定期間先命補正。第二
    審法院認為上訴有第362 條前段之情形者，應以判決駁回之
    。但其情形可以補正而未經原審法院命其補正者，審判長應
    定期間先命補正。同法第362 條、第367 條亦定有明文。次
    按被告之父母以法定代理人之資格為被告利益獨立上訴，必
    以被告係無行為能力人或限制行為能力人為前提要件。上訴
    人業經成年，且非禁治產人，其父既無法定代理人之資格，
    自無獨立上訴之餘地（最高法院40年台上字第281 號判例意
    旨參照）。
二、本件被告林廷昌因竊盜案件，經原審於民國99年6 月29日判
    處有期徒刑6 月在案，原審判決於99年7 月7 日送達至被告
    住所桃園縣楊梅鎮○○○路○段370 巷5 號，並由被告父親
    楊瑞庚代為收受，有送達回證1 份在卷可參，是本件已經合
    法送達。本件聲明上訴狀固於法定期間內之99年7 月12日提
    出，且被告欄記載被告林廷昌，然具狀人欄則記載被告林廷
    昌之胞兄「楊崴棋」，且僅有「楊崴棋」之簽名，則本件應
    探究者為被告之胞兄楊崴棋是否有代被告上訴之權限。經查
    ：
 1、被告先於本院審理時供稱：「（問：本件是否是你自己要上
    訴？）我都沒有意見。）」等語，後又改稱：「（問：99年
    7 月初的時候，你收到本案一審判決書後，當時有無告訴你
    哥哥或是跟任何人說你要上訴，或是請他幫你上訴？）那時
    候很亂，要請我哥上訴，但是我在醫院把門踢破，所以就不
    能來上訴，就委託我哥跟律師來。」等語（見本院簡上字卷
    第62頁反面-63 頁），對於有無委託楊崴棋上訴一事前後不
    一，是楊崴棋提起上訴是否基於被告之意，已非無疑。況經
    檢察官進一步質以被告委託楊崴棋之上訴內容時，被告復改
    稱：「問：（你回想一下，你當初怎樣跟你哥哥提到你要上
    訴的，或是你根本也沒有提過要上訴的事情？）沒有。」、
    「（問：你回想一下，到底本件當初有沒有想到上訴或是跟
    任何人說要上訴？）有，是我現在頭腦很清楚，我當然要上
    訴。」、「（問：所以你去年七月份的時候有沒有跟誰講？
    ）沒有跟任何人講，是我哥自動幫我上訴。」等語（見本院
    簡上字卷第63頁），與楊崴棋於審理時陳稱：「（問：被告
    當時有無跟你說他要上訴？）沒有，而且他也搞不清楚，這
    些事情是家裡的人在作主。」等語互核相符，足見被告事前
    並無授意亦不知情楊崴棋代其提起上訴乙節，應可認定。
 2、按受輔助宣告之人，應置輔助人。輔助人有關輔助之職務，
    準用第1098條第2 項之規定。民法第1113條之1 定有明文。
    再由民法第1098條第1 項規定：「監護人於監護權限內，為
    受監護人之法定代理人。」，由以上關於輔助人規定未準用
    民法第1098條第1 項之立法設計可知，輔助宣告之輔助人之
    地位，與監護宣告之監護人居於受宣告者之法定代理人地位
    ，有所不同，而立法者既有意將心智缺陷之人依其程度區分
    為「監護宣告」及「輔助宣告」兩種制度，並設有不同之保
    護方式，於「監護宣告」賦予監護人法定代理人地位，於「
    輔助宣告」之輔佐人僅於特定對於受宣告人權益重大之事項
    （如民法第15條之2 臚列等事由）有同意權，可見輔助宣告
    之輔助人並非受宣告人之法定代理人甚明。本件被告之胞兄
    楊崴棋於本院審理時固陳稱：去年有為被告聲請監護宣告，
    法定代理人是伊爸爸（即楊瑞庚），是伊爸爸要伊提起上訴
    的云云（見本院簡上字卷63頁反面）。然查，被告係楊崴棋
    代其提起上訴後之99年10月22日，始經本院以99年度監宣字
    第259 號裁定為受輔助宣告人，其父楊瑞庚為輔助人（見本
    院簡上字卷第66-67 頁），而輔助人並非受宣告人之法定代
    理人，並無刑事訴訟之獨立上訴權，前已敘明，且被告為59
    年1 月16日出生之成年人，楊崴棋提起上訴時（99年7 月12
    日）復尚未受輔助宣告，無論如何楊瑞庚皆不具被告之法定
    代理人之地位，是本件上訴程式難認為合法，楊崴棋以前詞
    為由代被告提起上訴，應有誤會而於法無據。
 3、經本院將被告送行政院衛生署桃園療養院為精神鑑定，該機
    關於100 年1 月12日以桃療醫字第1000000550號函覆意旨略
    以：被告為雙極情感性精神病、躁症之個案，案發行為時之
    精神狀態，因精神障礙或其他心智缺陷，致其行為違法或依
    其辨識而行為之能力，達顯著降低之程度（見本院簡上字卷
    第44-45 頁反面），固認為被告行為時之事理辨識能力相較
    於一般人有顯著降低之情形，然經本院傳訊被告到庭，被告
    對於檢察官及本院之詢問，俱能針對問題明確回答及反應，
    較之於一般人固然反應稍微遲緩，然尚難依此認被告有何事
    理辨識能力欠缺或減弱之情形。又被告於行為後翌日（8 日
    ）警詢時就竊取電線之時間、地點、方式及行竊經過等情，
    均供述明確，質以竊取之原因及用途時，被告稱：「因為我
    沒有錢花用，一時起貪念才行竊，想要將偷來的電線變賣花
    用。」等語（見偵卷第5-6 頁）在卷明確，再佐以被告於檢
    察官訊問時對於竊盜犯行亦坦認不諱，並就目的及手段等竊
    取情節供述明確，並均與警詢時相符（見偵卷第23-24 頁）
    ，可認被告所供稱之前揭內容應均係出自被告己意，應屬實
    在；況被告於警詢及偵查中復均未就行為時之精神狀況有所
    爭執，至本院為99年度桃簡字第1513號判決被告有期徒刑6
    月後，楊崴棋始以被告之精神狀況為辯而提起上訴，是否可
    採，亦非無疑。再者，觀諸被告於本院審理時之前後供述，
    被告先稱：因為那邊是一個工地，應該有很多東西可以做資
    源回收，伊想拿下來給康復之家的姊姊做資源回收拿去賣云
    云。後又稱：伊不知道99年2 月7 日有去剪別人電線的事情
    ，是第二天看到東西才知道，伊不知道為何電線會到二樓陽
    台云云（見本院簡上字卷第61頁反面-62 頁），是被告既對
    其前往工地之目的有所認識，又尚知辯以對於當日全部之行
    竊過程全然無意識，乃翌日警察查獲時方始知悉等情，藉以
    脫免罪責，要與常情不合，是被告前揭所辯，無非犯後卸飾
    之詞，難以採信。是縱被告罹有精神方面疾病，依前開各節
    ，亦難認其程度已達於鑑定報告所指「因精神障礙或其他心
    智缺陷，致其辨識行為違法或依其辨識而行為之能力，顯著
    降低之程度。」，鑑定報告僅因依被告之疾病史、鑑定時之
    精神狀態、理學、實驗室檢查與心裡衡鑑等資料而為之上開
    認定，本院難以憑採。是本件原審判決既已由被告之父楊瑞
    庚收受而為補充送達，被告亦無鑑定報告所稱之事理辨識能
    力顯著降低之情形，該送達應已合法生效，被告未於上訴期
    間內提起上訴而由胞兄楊崴棋提起，其上訴即難認為合法。
三、綜上，本件聲明上訴狀之「具狀人」為被告之胞兄楊崴棋，
    ，而楊崴棋或楊瑞庚與被告間均無任何法定代理關係存在，
    自無刑事訴訟法第345 條所規定之獨立上訴權，楊崴棋提起
    本件上訴復未經由被告授意，被告亦未於上訴期間內表示欲
    上訴之意，本件上訴程式即有欠缺且係無從補正，是本件上
    訴為不合法，應依刑事訴訟法第367 條之規定予以駁回。
據上論斷，應依刑事訴訟法第455 條之1 第3 項、第367 條前段
，判決如主文。
中    華    民    國    100   年    3     月    11    日
                  刑事第九庭  審判長法  官  許雅婷
                                    法  官  羅國鴻
                                    法  官  黃裕民
以上正本證明與原本無異。
不得上訴。
                                    書記官  蕭秀蓉
中    華    民    國  100     年    3     月    11    日